臺灣南投地方法院民事判決
110年度訴字第201號
原      告  遠東國際商業銀行股份有限公司


法定代理人  侯金英  
訴訟代理人  吳俞穎  
被      告  詹德文  

            詹建輝  
            詹朝証  

            羅詹寶玉
            黃詹月女
            胡詹美麗
            詹書婷  

上列當事人間撤銷遺產分割登記事件，本院於110年8月27日言詞
辯論終結，茲判決如下：
    主  文
原告之訴駁回。
訴訟費用由原告負擔。
    事實及理由
一、被告詹朝証、羅詹寶玉、黃詹月女、胡詹美麗、詹書婷均經
    合法通知，未於言詞辯論期日到場，核無民事訴訟法第386
    條所列各款情形，爰依原告之聲請，由其一造辯論而為判決
    。
二、原告起訴主張略以：
　㈠被告詹德文前向訴外人友邦國際信用卡股份有限公司（下稱
    友邦公司）申辦信用卡消費使用，應於每月繳款截止日前繳
    付簽帳款，惟被告詹德文未依約按期繳款，迄至民國94 年1
    2月底，尚積欠新台幣（下同）235,895元未清償，嗣經友邦
    公司將前開債權讓與原告，並經原告取得臺灣嘉義地方法院
    （下稱嘉義地院）102年度司促字第5204號支付命令確定在
    案。
  ㈡又被告詹德文之被繼承人詹卓阿杏於104年1月5日死亡且遺有
    如附表所示之不動產（下稱系爭不動產），被告均為詹卓阿
    杏之繼承人且均未辦理拋棄繼承，即應共同繼承詹卓阿杏所
    遺系爭不動產。惟被告於104年5月17日為遺產分割協議並於
    104年5月26日就如附表所示編號1至3所示不動產辦妥分割繼
    承登記，由被告詹建輝單獨取得，且將如附表所示編號4所
    示不動產之納稅義務人變更為被告詹建輝，形式上等同將被
    告詹德文原應繼承取得之遺產無償讓與被告詹建輝，有害及
    原告之債權，爰依民法第244 條第1 項、第4項規定提起本
    訴。並聲明：被告就被繼承人詹卓阿杏所遺系爭不動產於10
    4年5月17日所為遺產分割協議之債權行為及於104年5月26日
    所為分割繼承登記之物權行為，應予撤銷；被告詹建輝應將
    系爭不動產於104年5月26日以分割繼承為原因所為之所有權
    移轉登記予以塗銷。
二、被告方面：
　㈠被告詹建輝、詹德文抗辯略以：被告於104年5月17日簽立遺
    產繼承協議書，約定由被告詹建輝向其餘被告價購取得系爭
    不動產之全部，且被告詹建輝已依約給付被告按應繼分比例
    之價金，其中被告詹德文分別收取200萬元、200萬元，共計
    400萬元，故被告詹德文並非無償取得系爭不動產；又被告
    詹建輝於取得系爭不動產所有權之前並不知悉原告與被告詹
    德文之債權債務關係。並聲明：如主文第1 項所示。
　㈡被告詹朝証、被告羅詹寶玉、被告黃詹月女、被告胡詹美麗
    、被告詹書婷未於言詞辯論期日到場，亦未提出準備書狀作
    何聲明或陳述。
三、本院之判斷：
　㈠原告主張被告詹德文尚積欠原告235,895元未清償，並經原告
    取得嘉義地院102年度司促字第5204號支付命令確定在案；
    又被告詹德文之被繼承人詹卓阿杏於104年1月5日死亡且遺
    有系爭不動產，被告均為詹卓阿杏之繼承人且均未辦理拋棄
    繼承，被告於104年5月17日為遺產分割協議並於104年5月26
    日就如附表所示編號1至3所示不動產辦妥分割繼承登記，由
    被告詹建輝單獨取得，且將如附表所示編號4所示不動產之
    納稅義務人變更為被告詹建輝等情，業據其提出上開支付命
    令及確定證明書為證，且有南投縣埔里地政事務所109年11
    月27日埔地一字第1090012102號函檢附系爭不動產登記第一
    類謄本、異動索引、104年埔資字第052440號分割繼承土地
    登記申請書、謄本核發紀錄等在卷可參（見本院卷第21頁至
    第22頁、第25頁、第83頁至第181頁），復為到場之被告詹
    德文、詹建輝所不爭，自堪信為真實。
　㈡按我國繼承法採取當然繼承主義，繼承人若未拋棄繼承，即
    成為遺產之公同共有人，而遺產分割則是全體繼承人消滅遺
    產公同共有關係之法律行為，如繼承人於遺產分割協議對遺
    產為不利於己之處分行為，倘因而害及債權者，債權人雖得
    依民法第244 條第1 項行使撤銷權，惟全體繼承人間就遺產
    分割行為，除客觀上遺產數額分配外，尚有預付將來扶養費
    用、繼承債務及清償債務，及其他非財產考量因素（例如：
    某繼承人向來負責照護被繼承人而分配較多遺產、被繼承人
    之遺產來自於特定繼承人之貢獻、承擔祭祀義務等等），非
    必完全按繼承人之應繼分進行分割。因此，遺產分割雖為處
    分遺產之財產行為，然遺產分割行為是否「有害及債權」，
    於個案中應綜合審酌上開各種因素，妥適認定，並非僅以應
    繼分之遺產價值為唯一判斷標準。經查：
  ⒈被告詹德文未拋棄繼承，即成為系爭遺產之公同共有人，而
    本件遺產分割則是全體繼承人即被告消滅遺產公同共有關係
    之法律行為，如被告詹德文於遺產分割協議對系爭不動產為
    不利於己之處分行為，倘因而害及債權者，債權人即原告雖
    得依民法第244條第1項行使撤銷權，惟原告是否得依民法第
    244條第1項行使撤銷權，仍應視被告所為之遺產分割行為是
    否有害及原告之債權而定。
  ⒉被告就詹卓阿杏所遺之系爭不動產協議由被告詹建輝取得，
    其餘繼承人即其餘被告均未取得系爭不動產，足見繼承人間
    並無刻意單獨排除被告詹德文繼承之情形。又審酌我國繼承
    人間遺產之分配往往考量被繼承人之生前意願、繼承人對被
    繼承人有無扶養之事實、家族成員間感情、承擔祭祀義務等
    諸多因素，常非單純之財產分配問題；而依被告詹建輝所提
    遺產協議書第3條記載略以：全體立協議書人同意，上列標
    示不動產（即系爭不動產）繼承後應以底價1600萬元出售，
    乙方（即被告詹建輝）應依實際出售所得總金額扣除必要稅
    費後，按下列方式分配：一、甲方（被告詹朝証）400萬元
    ；二、乙方（被告詹建輝）400萬元；三、丙方（被告詹德
    文）女兒詹雅筑400萬元；四、丁方（被告羅詹寶玉）兒子
    羅子翔100萬元；五、戊方（被告黃詹月女）100萬元；六、
    己方（被告胡詹美麗）100萬元；七、庚方（被告詹書婷）1
    00萬元等語（見本院卷第373頁至第381頁）。足見被告間確
    有約定由被告詹建輝向其餘被告價購取得系爭不動產之全部
    。是被告詹建輝、詹德文抗辯略以：被告於簽立遺產繼承協
    議書約定由被告詹建輝向其餘被告價購取得系爭不動產之全
    部等語，應非子虛。因此，被告間分割遺產協議約定由被告
    詹建輝取得系爭不動產，尚非無償行為，即難認有何害及原
    告之債權可言。
  ⒊基上，被告詹德文與其餘被告所為上開遺產分割協議，核屬
    有償行為，尚難認有害及原告之債權。
四、綜上所述，原告依民法第244 條第1 項、第4 項規定而訴請
    如其聲明，為無理由，不應准許。
五、訴訟費用負擔之依據：民事訴訟法第78條。　　　
中　　華　　民　　國　　110 　年　　9 　　月　　10　　日
                  民事第二庭  法　官　鄭順福
以上正本係照原本作成
如對本判決上訴，須於判決送達後20日內向本院提出上訴狀。如
委任律師提起上訴者，應一併繳納上訴審裁判費。
中　　華　　民　　國　　110 　年　　9 　　月　　10　　日
                              書記官　
附表：
（土地部分）       編號       土   地   坐   落     面   積 權利範圍   縣市 鄉鎮市區   段 地號   01 南投縣 埔里鎮 忠心段 861 89.53㎡   全部 02 南投縣 埔里鎮 忠心段 862 67.48㎡   全部 （建物部分）       編號         建     物    建物總面積 權利範圍 03 南投縣○○鎮○○段000 ○號建物（門牌號碼：南投縣○○鎮○○路000號）    115.1㎡   全部 04 門牌號碼：南投縣○○鎮○○路000號旁之未辦保存登記建物      18㎡   全部